臺灣士林地方法院刑事判決　　　　　　　 94年度訴字第214號
公　訴　人　臺灣士林地方法院檢察署檢察官
被　　　告　丁○○
選任辯護人　鄭崇文律師
上列被告因妨害自由案件，經檢察官提起公訴（93年度偵字第65
27號），本院判決如下：
    主  文
丁○○共同以非法方法，剝奪人之行動自由，處有期徒刑肆月，
如易科罰金，以佰元折算壹日。
    事  實
一、丁○○、丙○○分別為絕對印刷有限公司（以下簡稱絕對印
    刷）及弘橋實業有限公司（以下簡稱弘橋實業）之負責人，
    2 人曾於民國92年10月29日分別代表絕對印刷及弘橋實業簽
    訂買賣契約，約定絕對印刷以價金新臺幣（以下同）2 千8
    百萬元向弘橋實業購買Roland706(TYP: R7063B Nr:26344Ba
    uia hr:1996 ，以下簡稱羅蘭706)及Roland 800(TYP:806-5
    Serie:821 Nr:6567 ，以下簡稱羅蘭800)印刷機器2 台，並
    約定於92年11月30日前在臺北市○○○路○ 段261 號交機。
    嗣因雙方並未依約履行，乃又於93年5 月6 日分別代表絕對
    印刷及弘橋實業簽訂同意書，由弘橋實業同意絕對印刷搬運
    弘橋公司之羅蘭706 、羅蘭800 及POLAR137等機器。丁○○
    遂雇請年籍不詳之成年男子「陳政輝」代為尋找10餘名姓名
    年籍均不詳之搬運工人，偕同丙○○相約於93年5 月24日19
    時許前往臺北市○○○路○ 段261 號弘橋實業工廠舊址搬運
    機器。抵達後，丁○○發覺弘橋實業工廠舊址已被盛鐿企業
    有限公司（以下簡稱盛鐿公司）接收管理，其所欲搬運之機
    器正由盛鐿公司之員工甲○○、戊○○及乙○○等3 人操作
    運轉中，竟為求順利搬走機器，與先行抵達之「陳政輝」及
    所雇用之搬運工人10餘人，共同基於妨害自由之犯意聯絡，
    於進入工廠後，推由其中1 名工人先將鐵門拉下，再由其中
    1 名工人要求甲○○、戊○○及乙○○等人關閉機器，另要
    求甲○○、戊○○及乙○○等3 人進入工廠辦公室內，由其
    中2 、3 名工人負責監視，禁止離開及打電話，揚言：「不
    要耍一些小動作，如果不配合的話，你們自己看著辦」等語
    ，以強暴、脅迫等非法方法妨害甲○○、戊○○及乙○○等
    人行使工作權、為盛鐿公司輔助占有前述機器之權利，並剝
    奪甲○○、戊○○及乙○○等人之行動自由，以利其拆卸、
    搬運機器，直至盛鐿公司經理黃彥雄、股東龔詩強及陳麗鶯
    、張天德等人聞訊於當日23時許偕同管區警員先後抵達現場
    開啟鐵門後，甲○○、戊○○及乙○○等3 人始獲釋離開（
    丙○○已於中途先行離開）。而龔詩強抵達後，為阻止丁○○等人將盛鐿公司占有使用中之機器搬走，曾出示盛鐿公司
    與弘橋實業所簽定之附條件買賣契約等相關文件，並與丁○○展開協調。經數度協調，丁○○自張天德處得知龔詩強等
    人同意其搬走其中1 台機器，乃指示陳政輝及所雇之工人繼
    續搬走羅蘭706 機器1 台，在場之黃彥雄及龔詩強等人，則
    因出於無奈，未再阻止其搬離。
二、案經戊○○、乙○○及盛鐿公司訴由臺北市政府警察局士林
    分局報告臺灣士林地方法院檢察署檢察官偵查起訴。
    理  由
壹、程序方面：
一、公訴人援引證人龔詩強於偵訊時之證述為證據，經辯護人於
    本院行準備程序中爭執其證據能力（見本院卷第19頁）。按
    被告以外之人於審判外之言詞或書面陳述，除法律有規定者
    外，不得作為證據，刑事訴訟法第159 條第1 項定有明文。
    查本案證人龔詩強之證述係於偵查中在檢察事務官前所為之
    言詞陳述，屬被告以外之人於審判外之言詞陳述，依照前開
    說明，並無證據能力。
二、另公訴人援引證人丙○○、甲○○、戊○○、乙○○、黃彥
    雄及張天德於警詢及偵訊中之證述為證據，雖均屬被告以外
    之人於審判外之陳述，惟被告及辯護人均未爭執其證據能力
    ，依刑事訴訟法第159 條之5 第2 項之規定，得為證據。
貳、實體方面：
一、上揭犯罪事實，業據被告於本院94年10月5 日審理時為認罪
    之陳述（見本院卷第47頁），並有下證據可以證明：
  (一)被告於偵訊時供稱：伊知道鐵門被關起來，且有叫他們（指
    甲○○、戊○○及乙○○）到辦公室去（見臺灣士林地方法
    院檢察署93年度偵字第6527號卷【以下簡稱偵卷】第118 頁
    ）…黃彥雄拿出附條件買賣契約後，伊有去警察局協調，警
    察都說不能管，要求私下調解（見偵卷第162 頁），…那些
    機器已經93年5 月賣到香港，賣得1 千2 百萬元等語（見偵
    卷第144 頁）。並於本院審理時供稱：伊要求陳政輝尋找搬
    運工人，於93年5 月24日一起去臺北市○○○路○ 段261 號
    搬機器，當天伊與丙○○約在臺北縣板橋市○○路見面後，
    再一起到臺北市○○○路○ 段261 號，到的時候，陳政輝及
    搬運工人10餘名都已在門口，等伊與丙○○到了，才一起進
    去，當時機器有在運轉…甲○○、戊○○及乙○○等3 人到
    龔詩強於當天晚上11點左右到工廠來時，才能自由活動等語
    （見本院卷第59、63、65-67 、72頁）等語。
  (二)證人丙○○於偵訊中證稱：伊93年5 月24日晚上7 點左右，
    依伊與被告所簽之同意書前往臺北市○○○路○ 段261 號搬
    機器（見偵卷第117 頁）…伊當晚7 點多就離開了等語（見
    偵卷第142 頁）。
  (三)證人甲○○於警詢時證稱：伊是盛鐿公司員工，93 年5月24
    日19時丁○○率10餘名不詳男子前往臺北市士林區○○○路
    ○ 段261 號搬機器時，伊在場。他們一進入工廠，就叫伊及
    戊○○、乙○○等3 人進入工廠辦公室，並且不讓伊等打電
    話，只能接聽電話，揚言：不要耍小動作，如果不配合的話
    ，你們自己看著辦，伊心生畏懼，只好配合他們的要求，之
    後他們就開始拆機器，並將印刷機器搬走等語（見偵卷第
    11-12 頁）。另於偵訊時證稱：伊在盛鐿公司擔任領機，93
    年5 月24日被告與丙○○一起進來工廠搬機器時，伊在場。
    進來時要求配合，並要求進辦公室坐，不能離開工廠。其中
    有人說，不要耍一些小動作，如果不配合的話，自己看著辦
    。伊等不敢出廠外，因為鐵門也被關上…黃彥雄到時有拿牛
    皮紙袋給丁○○看，好像在協調，後來警察就來了，他們繼
    續協調（見偵卷第68-69 頁）等語。
  (四)證人戊○○於警詢時亦證稱：伊是盛鐿公司員工，93年5 月
    24日19時丁○○率10餘名不詳男子前往臺北市士林區○○○
    路○ 段261 號搬機器時，伊在場。他們一進入工廠，大門有
    人看守，又叫伊及甲○○、乙○○等3 人將機器關掉，並要
    求進入工廠辦公室。有人在辦公室監視，不讓伊等打電話，
    只能接聽電話，不能離開工廠，連上廁所都有人跟著，並揚
    言：不要耍小動作，如果不配合的話，你們自己看著辦，伊
    心裡非常害怕，只好配合他們的要求，之後他們就開始拆機
    器等語（見偵卷第15-16 頁）。另於偵訊時證稱：伊在盛鐿
    擔任助手，被告去搬機器時伊在場，有1 個人叫伊等在辦公
    室坐，不能出工廠外，並說如果有小動作，就自己看著辦等
    語（見偵卷第70頁）。
  (五)證人乙○○亦於警詢時證稱：伊是盛鐿員工，93年5 月24日
    19時丁○○率10餘名不詳男子前往臺北市士林區○○○路○
    段261 號搬機器時，伊在場。他們一進入工廠，就把鐵門拉
    下，有人守著工廠大門。並叫伊及甲○○、戊○○等3 人將
    機器關掉及進入工廠辦公室。有5 、6 人在辦公室內看著，
    不讓伊等打電話，只能接聽電話，不能離開工廠，連上廁所
    都有人跟著，並揚言：不要耍小動作，如果不配合的話，你
    們自己看著辦，伊心裡非常害怕，只好配合他們的要求，之
    後他們就開始拆機器等語（見偵卷第15-16 頁）等語。另於
    偵訊時證稱：伊在盛鐿擔任學徒，當天有1 人叫伊等不要出
    工廠等語（見偵卷第69-70 頁）。
  (六)證人黃彥雄於偵訊時證稱：當時的機器所在地，在93年5 月
    1 日之前是弘橋實業，93年5 月1 日後就是盛鐿公司，原來
    弘橋實業的工人由盛鐿公司接收及付薪水（見偵卷第162-16
    3 、181 頁）…當天伊先打電話給龔（詩強），龔詩強與證
    人（指張天德）到場，伊跟陳麗鶯也差不多時間到，在那邊
    等派出所警員來…警察來了以後，伊才打開鐵捲門會同管區
    一起進去（見偵卷第178 頁），…伊會同警員到的時候，丙○○已不在場，被告還在，伊有提出附條件買賣契約書給被
    告看等語（見偵卷第118 頁）。
  (七)證人張天德於偵訊時證稱：93年5 月24日晚上，伊有到臺北
    市○○○路○ 段261 號，…當晚伊跟龔先生（指龔詩強）在
    一起談事情，後來龔先生說在延平北路的工廠有事，叫伊跟
    他一起去，伊與龔先生到現場後，看到工廠鐵門拉下來…鐵
    捲門打開後，伊看到被告等人在拆機器，龔先生與被告兩方
    爭吵起來，派出所的員警過來…就一起到附近的派出所去…
    派出所員警說這是他們兩方的私事，警方不能管，請他們自
    己去協調，後來回到工廠…伊有聽到一個人說龔先生同意被
    告搬走1 台，伊離去時機器正在搬上車等語（見偵卷第176-
    177 頁）。
  (八)附條件買賣契約書（見偵卷第33-34 頁）、動產擔保交易登
    記證明書（見偵卷第32頁）、台北市政府建設局公告（見偵
    卷第31、36頁）、動產擔保交易登記標的物明細表（見偵卷
    第35、37頁）各1 份，。羅蘭800 及POLAR137照片3 張（見
    偵卷第39-40 頁）、廠房大門照片2 張（見偵卷第199 頁）
    。
  (九)買賣合約書（見偵卷第29頁）、同意書（見偵卷第30頁）影
    本各1 份，足證被告與丙○○2 人曾於92年10月29日分別代
    表絕對印刷及弘橋實業簽訂買賣契約，約定絕對印刷以價金
    2 千8 百萬元向弘橋實業購買羅蘭706 及羅蘭800 機器2 台
    ，並約定於92年11月30日前在臺北市○○○路○ 段261 號交
    機，但因雙方並未依約履行，故又於93年5 月6 日分別代表
    絕對印刷及弘橋實業簽訂同意書，由弘橋實業同意絕對印刷
    搬運弘橋公司之羅蘭706 、羅蘭800 及POLAR137。又依卷附
    之出口報單影本1 份（見偵卷第128-129 頁），則可證明，
    被告於93年5 月24日搬走羅蘭706 後，已將機器出賣運往香
    港。
  (十)證人甲○○、戊○○及乙○○與被告並無夙怨、其3 人之證
    述並有相當之一致性，並核與被告認罪之事實相符，堪信為
    真。而被告既與丙○○簽定前揭同意書，同意被告前往前揭
    案發地點搬運機器，並坦承於93年5 月24日夜間前往前開案
    發地點搬運機器，嗣後並將機器出賣獲取價金，足見搬運機
    器之利益，最終歸屬於被告。而利益之最終歸屬者即被告委
    請陳政輝尋找雇用之搬運工人，在進入案發地點立即拉下工
    作場所之鐵門，並要求案發地點之人員關閉機器、進入辦公
    室接受監視看守，無非為便利於搬走機器。此等搬運工人所
    採取之非法之手段，倘非利益之最終歸屬者（即被告）酬以
    高薪或以其他利益交換，並就所欲採取之手段加以授意，衡
    情應不至於擅自為之。故被告與陳政輝及所雇之搬運工人10
    餘名，就前揭犯罪事實，應有犯意之聯絡及行為之分擔，亦
    堪予認定。
二、綜上所述，本件事證明確，被告犯行，堪予認定，應依法論
    科。
三、按刑法第302 條之妨害自由罪，係妨害他人自由之概括的規
    定，故行為人具有一定目的，以非法方法剝奪人之行動自由
    者，除法律別有處罰較重之規定（例如略誘及擄人勒贖等罪
    ），應適用各該規定處斷外，如以使人行無義務之事，或妨
    害人行使權利為目的，而其強暴脅迫復已達於剝奪人行動自
    由之程度，即祇成立本罪，不應再依同法第304 條論處。誠
    以此項使人行無義務之事，或妨害人行使權利之低度行為，
    應為剝奪人行動自由之高度行為所吸收，不能以其目的係在
    使人行無義務之事，或妨害人行使權利，認為係觸犯刑法第
    302 條第1 項及第304 條第1 項之2 罪名，依同法第55條，
    從一重處斷，最高法院著有29年上字第2359號判例可資參照
    。本案被告等10餘人進入工廠內時拉下鐵門，要求甲○○、
    戊○○及乙○○進入辦公室，接受監視、看守，不淮打電話
    及離開工廠，揚言如有小動作，自己看著辦。渠等係以人多
    之優勢，同時給予甲○○、戊○○及乙○○3 人現時及將來
    之壓制及威脅，禁止其行使繼續工作並輔助占有工廠機器之
    權利，並使甲○○、戊○○及乙○○3 人之行動自由受到限
    制，被告等人以強暴、脅迫妨害人行使權利之方式，剝奪人
    之行動自由。核被告所為，係犯刑法第302 條第1 項之以非
    法方法剝奪人之行動自由罪，並無適用刑法第304 條第1 項
    之餘地（公訴人於起訴書雖記載被告所為係犯刑法第302 條
    第1 項及第304 條第1 項之強制罪，並論以牽連犯，惟已於
    論告時更正）。又被告與姓名年籍均不詳之「陳政輝」及所
    雇用之工人10餘名，就前開犯行，有犯意聯絡及行為分擔，
    為共同正犯。又被告上開剝奪數人之行動自由犯行，係1 行
    為觸犯數罪名，為想像競合犯，應從一重處斷。爰審酌被告
    經營絕對印刷，為負責人，與盛鐿公司均為弘橋實業之債權
    人，其為使自己公司之債權滿足受償，雖未使用直接暴力之
    手段，但於夜間前往已被盛鐿公司接收之弘橋實業工廠舊址
    搬運機器，以人多勢眾之優勢及控制出入口之方式施以強暴
    ，並以言詞施以脅迫，利用剝奪人之行動自由，以求順利搬
    走機器，達到滿足債權之目的，被害人之人數，剝奪被害人
    行動自由之時間久暫，所生損害之輕重、被告之品行、智識
    程度、生活狀況、告訴人戊○○及乙○○表示不再行追究，
    未與盛鐿公司和解等一切情狀，量處如主文所示之刑，並諭
    知易科罰金之折算標準。
據上論斷，應依刑事訴訟法第299 條第1 項前段，刑法第28條、
第302 條、第55條、第41條第1 項前段，罰金罰鍰提高標準條例
第1 條前段、第2 條，判決如主文。
本案經檢察官黃德松到庭執行職務。
中　　華　　民　　國　　94　　年　　10　　月　　19　　日
                  刑事第三庭審判長法  官  洪英花
                                  法  官  汪梅芬
                                  法  官  周群翔
以上正本證明與原本無異。
如不服本判決，應於判決送達後10日內，向本院提出上訴狀。
                                  書記官  劉育君
中　　華　　民　　國　　94　　年　　10　　月　　19　　日
附錄本案論罪科刑法條全文：
刑法第302條第1項：
私行拘禁或以其他非法方法，剝奪人之行動自由者，處5 年以下
有期徒刑、拘役或3 百元以下罰金。
